臺灣高等法院臺南分院刑事判決　　　　 94年度上易字第598號
上　訴　人
即 自訴 人　丙○○
代　理　人　徐朝琴　律 師
被　　　告　甲○○
　　　　　　　　　　36號3樓.
被　　　告　丁○○
被　　　告　乙○○
上列上訴人因被告詐欺案件，不服臺灣臺南地方法院93年度自字
第79號中華民國94年8月2日第一審判決，提起上訴，本院判決如
下：
    主  文
原判決撤銷，發回臺灣臺南地方法院。
    理  由
一、上訴意旨略以，本案係訴訟詐欺案件，被告等以向臺灣台南
    地方法院提起民事訴訟，及同日向臺灣台南地方法院檢察署
    提出自首狀，並於訴訟進行中又出庭作偽證等手段，俾使法
    院及檢察署為錯誤之判決及處分，達到向上訴人詐得財物或
    不法利益為目的。直接受害人應為上訴人，臺灣台南地方法
    院、臺灣台南地方法檢察署無非係被告等行使詐術之機關，
    自非行詐之被害人；詎原審遽認上訴人非直接被害人，而將
    被利用之機關，誤認為直接被害人，顯屬違誤，為此提起上
    訴，請求撤銷原判決等語。
二、原判決係以：按犯罪之被害人得提起自訴，刑事訴訟法第三
    百十九條第一項固定有明文。惟此之所謂被害人，係指犯罪
    當時之直接被害人而言。查本件被告乙○○雖向臺灣臺南地
    方法院民事庭提起前開九十二年度訴字第一八四五號塗銷抵
    押權登記之民事訴訟，惟被告乙○○於前開民事訴訟中除主
    張抵押權之設定未經其同意等情外，該件民事訴訟均因兩造
    合意停止訴訟程序，致被告乙○○並未積極向本院民事庭提
    出任何不實之事證作為有利其主張之證明，業經調閱上開民
    事卷宗查明屬實，退而言之，縱認本件被告乙○○係有「以
    提起民事訴訟為手段，而於訴訟中提出偽造之證據或串通證
    人提出虛偽之證據，以使法院做成錯誤之判決，而達其取得
    財物或不法利益目的」之訴訟詐欺行為，惟按以不實之事實
    向法院提起民事訴訟，係向法院施用詐術，並非向上訴人施
    用詐術，上訴人仍非直接被害人。上訴人既非直接被害人，
    依法即不能提起本件自訴；換言之，即令被告乙○○有串通
    證人提出虛偽證據之行為，然其所侵害者乃國家就司法裁判
    之正確性，係國家法益，雖上訴人因此資料，而有受敗訴之
    判決或受有損害之可能，惟被告乙○○所提出之資料正確與
    否，猶待法院為審理採認，而為訴訟勝敗之決定，上訴人之
    法益縱受有損害亦屬間接，揆諸前揭最高法院判決意旨，上
    訴人非本件犯罪之直接被害人，依法即不得提起自訴，而上
    訴人就本件既不得對被告乙○○提起自訴，則其對與被告乙○○有共犯關係之本件被告甲○○、丁○○自均不得提起自
    訴，亦不待言，爰均依法為諭知不受理之判決云云。
三、審酌原審上開判決，固非無見；惟查：本件上訴人於原審所
    提之自訴意旨，係（一）被告甲○○係來城建設有限公司（
    下稱來城公司）之負責人，被告丁○○為該公司之經理，並
    與被告乙○○同住一起。被告等明明早自民國八十一年間起
    ，即以被告甲○○、乙○○為債務人，並以乙○○為義務人
    ，多次辦理抵押權登記，先後向案外人林石城等多人借款。
    嗣於八十四年五月九日又以來城公司，及被告甲○○為債務
    人，明明向自訴人（即上訴人）借款新臺幣（下同）五百萬
    元，並於同日拿去清償抵押權前手債權人蔡麗環及高崇耀二
    人共二百萬元及利息，另清償亦為前手抵押權人蔡麗香二百
    萬元及利息。八十五年間，自訴人（即上訴人）即向法院聲
    請就附表（即台南縣新市鄉○○○段四七四之一一地號土地
    及其上二七三建號二層建物、同段一六三五地號土地及其上
    五三一建號一層建物）所示之抵押物為拍賣之強制執行，於
    強制執行程序之相關裁定，聲請狀繕本均合法送達被告乙○○收受，被告乙○○竟無任何異議，且迄未對被告丁○○、
    甲○○提出告訴。九十二年十月三十一日，被告等竟互相勾
    結，先由被告丁○○具狀向台南地檢署自首，稱擅將被告乙○○委託保管如附表所示之房屋，土地所有權狀及印鑑章，
    交予被告甲○○持交土地代書，於八十四年五月九日代辦抵
    押權設定登記，向自訴人（即上訴人）借款五百萬元，供來
    城公司週轉，並串由被告甲○○出庭作證等苦肉計，以圖避
    免如附表所示之房屋、土地被拍賣。同時更串由被告乙○○
    ，向臺灣臺南地方法民事庭提出塗銷抵押權登記訴訟（九十
    二年度訴字第一八四五號），互相呼應以期套招達到無償免
    除抵押債務五百萬元之目的。上開自首並串證偽造文書案，
    終經處分不起訴，塗銷抵押權登記事件，因馬腳敗露，乃知
    難擬撤回起訴，惟自訴人（即上訴人）不同意，始改為庭上
    和解，記明筆錄：被告等應連帶償還五百萬元。（二）並自
    九十三年十月五日起，於每月五日各償還新台幣三萬元，至
    全部還清為止，如有一期未按時履行，則視為全部到期，如
    今第一期已逾期近旬，仍未履行，顯足證明被告等存心行詐
    ，和解只是拖延騙術而已。因認被告甲○○、丁○○、乙○○均係涉犯刑法第三百三十九條第二項之詐欺得利未遂罪嫌
    云云。
四、查上開上訴人所提有關（二）部分，既係主張和解成立後，
    被告等人迄今第一期已逾期近旬，仍未履行，被告等存心行
    詐，和解只是拖延騙術等語，似指被告等人未依和解之條件
    履行，其財產法益有被侵害，認被告等人有詐欺得利未遂罪
    嫌之情事；易言之，即指被告等人未按和解條件償還上訴人
    之款項，彼等行為與其法益受侵害有直接之關係；準此，就
    此部分被告等是否有詐欺得利遂之犯行，似應予以詳加調查
    ，審酌有無刑事訴訟法第三百二十六條第一項所規定屬民事
    案件，得否依同條第三項之規定裁定駁回；或就上訴人此部
    分主張為實體判決，尚難謂上訴人並非屬直接之被害人；原
    審對此部分，遽認上訴人亦屬非直接被害人，逕行將上訴人
    所提出之自訴，全部諭知不受理判決，是否有當，尚有研求
    之餘地。
五、又刑事訴訟法第三百六十九條第一項但書規定，第二審法院
    認為原審判決諭知不受理，係不當而撤銷之者，得以判決將
    該案件發回原審法院。本件審酌自訴人上訴意旨指摘原判決
    不當，尚非全無理由，是為維護被告等之審級利益，爰將原
    判決撤銷發回原審法院，另為適法之處斷，並不經言詞辯論
    為之。
據上論斷，應依刑事訴訟法第三百六十九條條第一項但書、第三
百七十二條，判決如主文。
中　　華　　民　　國　　94　　年　　12　　月　　9 　　日
                  刑事第一庭    審判長法　官  黃崑宗
                                      法　官  蔡長林
                                      法　官  田平安
以上正本證明與原本無異。
不得上訴。
　　　　　　　　　　　　　　　　　　　書記官  劉岳文
中　　華　　民　　國　　94　　年　　12　　月　　9 　　日
